【裁判字號】    92,家上,297
【裁判日期】    921002
【裁判案由】    確認婚姻關係不存在
【裁判全文】
臺灣高等法院民事判決                            九十二年度家上字第二九七號
    上  訴  人  丙○○
                乙○○
    共      同
    訴訟代理人  黃俊六律師
    被  上訴人  甲○○
右當事人間請求確認婚姻關係不存在事件，上訴人對於中華民國九十二年八月二十一
日臺灣板橋地方法院九十一年度婚字第一三八九號第一審判決提起上訴，本院判決如
左：
    主      文
上訴駁回。
第二審訴訟費用由上訴人負擔。
    事      實
一、按原告之訴，依其所訴之事實，在法律上顯無理由者，法院得不經言詞辯論，逕
    以判決駁回之，民事訴訟法第二百四十九條第二項定有明文。此規定依同法第四
    百六十三條規定，並為第二審程序所準用。
二、上訴人起訴主張：被上訴人明知與上訴人之父游水池並無合法婚姻關係存在，竟
    向上訴人表示被上訴人於民國（下同）七十三年間與游水池結婚，二人有夫妻關
    係，游水池於九十一年一月二十日死亡，被上訴人依法應為游水池之繼承人云云
    。上訴人否認被上訴人曾與游水池舉行任何形式之結婚儀式，且違反結婚需有公
    開儀式及結婚時二人以上之證人在場之要件。依被上訴人所提之照片紙質簇新程
    度觀察，其沖印時間應不超過一年，絕非被上訴人所言係七十五年沖印。前開照
    片亦無結婚之背景，無從認定係舉行結婚儀式。且依據該照片內賓客之穿著，與
    結婚當日之氣溫不符。又證人嚴春雄曾觸犯利用職務機會詐財罪經台灣台東地方
    法院判決在案，足見其不具誠信人格，所言有虛偽嫌疑，其證詞應不足採信，況
    嚴春雄之證詞前後亦有矛盾。且被上訴人所稱結婚儀式辦在被上訴人家之客廳，
    並不符合「使一般人得以共見共聞」之「公開」要件。被上訴人所提出之結婚證
    書亦無從證明為真正。綜上，顯見被上訴人無法具體證明被上訴人與游水池確於
    七十三年二月五日結婚，縱有宴客，亦不符合民法第九百八十二條結婚之要件等
    情。爰本於民法第九百八十八條第一款之規定，求為確認被上訴人與上訴人父親
    游水池之婚姻關係不存在之判決。（原判決駁回上訴人之訴。上訴人提起上訴）
    上訴聲明：(一)原判決廢棄。(二)確認被上訴人與上訴人之父游水池之婚姻關係不存
    在。(三)訴訟費用由被上訴人負擔。
三、被上訴人則以：查被上訴人於七十三年二月五日與上訴人之父游水池，在被上訴
    人位於台東之娘家自宅舉行公開結婚儀式，由教會傳教士即證人嚴春雄證婚，並
    有在場親友多人，且有證人嚴春雄、莊清山等人為證，足認被上訴人之結婚儀式
    係在眾多親友、教徒見聞下舉行。至於當天之鋪排穿戴以及舉行地點是在家中等
    節，均仍符合結婚應有之公開儀式及二人以上證人之規定。當天婚禮完畢，即由
    證婚人嚴春雄當場書立結婚證書，並由被上訴人、游水池先生及主婚人、介紹人
    等各自用印，有結婚證書可稽。被上訴人與游水池結婚當天之氣溫僅二０．六度
    ，有中央氣象局之逐月逐日氣象資料表可稽，與證人之證詞相符。縱證人嚴春雄
    犯有刑事上之罪，亦與證人嚴春雄於七十三年間為被上訴人證婚之行為無涉，證
    人嚴春雄之證詞並無不足採信之處。婚後游水池始告知因被上訴人仍有配偶，無
    法辦理結婚登記，惟至游水池去世時，均無人撤銷被上訴人與游水池之婚姻關係
    ，是被上訴人仍為游水池之合法配偶等語，資為抗辯。
四、按婚姻事件，由第三人起訴請求確認婚姻無效、與確認婚姻成立或不成立之訴，
    應以夫妻為共同被告，民事訴訟法第五百六十九條定有明文。準此，由第三人提
    起確認婚姻無效、不成立之訴，應以夫妻為共同被告，此即所謂必要之共同訴訟
    。故如僅以夫或妻為被告，未以夫妻為共同被告者，當事人之適格即有欠缺。又
    如以夫或妻已死亡者，第三人即不得再提起此項訴訟（最高法院五十年度台上字
    第一三四一號判例、吳明軒著中國民事訴訟法八十九年九月修訂五版下冊第一七
    一一頁參照）。準此，本件上訴人本於民法第九百八十八條第一款之規定，求為
    確認被上訴人與上訴人父親游水池之婚姻關係不存在之判決，無論是確認婚姻無
    效（民法第九百八十八條第一款），或確認婚姻不成立之訴（聲明求為確認婚姻
    關係不存在），上訴人僅以被上訴人即婚姻事件之妻為當事人，提起本件確認婚
    姻無效或不成立訴訟，其當事人適格即有欠缺。且上訴人自認游水池已於九十一
    年一月二十日死亡，顯已無法補正，應予駁回。至於上訴人雖可主張：消極確認
    之訴，僅需主張權利之法律關係不存在者，對於否認其主張者提起，當事人即為
    適格云云，惟上開情形係指普通消極確認之訴而言，由第三人起訴請求確認婚姻
    無效、不成立之訴，法律既已明定適格之當事人，即屬特別規定，依特別法優於
    普通法之原則，即無再適用普通法之餘地。上訴人執此主張，即非可採。
五、綜上所述，本件上訴人本於民法第九百八十八條第一款之規定，求為確認被上訴
    人與上訴人父親游水池之婚姻關係不存在，當事人不適格，且無法補正，為顯無
    理由，應予駁回。原審駁回上訴人之訴，理由雖與本院認定不同，結論則無二致
    ，仍應予以維持。上訴意旨指摘原判決不當，求予廢棄改判，為顯無理由，應予
    駁回。
六、本件事證已臻明確，兩造其餘之攻擊防禦方法及所提之證據，經審酌後認均無礙
    判決之結果，爰不予一一論述，附此敘明。
七、據上論結，本件上訴為顯無理由，爰不經言詞辯論，判決如主文。
中      華      民      國    九十二    年      十      月      二      日
                                民事第十庭
                                    審判長法  官  林  敬  修
                                          法  官  劉  勝  吉
                                          法  官  藍  文  祥
正本係照原本作成。
如不服本判決，應於收受送達後二十日內向本院提出上訴書狀，其未表明上訴理由者
，應於提出上訴後二十日內向本院補提理由書狀（均須按他造當事人之人數附繕本）
上訴時應提出委任律師或具有律師資格之人之委任狀；委任有律師資格者，另應附具
律師資格證書及釋明委任人與受任人有民事訴訟法第四百六十六條之一第一項但書或
第二項（詳附註）所定關係之釋明文書影本。
中      華      民      國    九十二    年      十      月      六      日
                                          書記官  顧 倪 淑貞
附註：
民事訴訟法第四百六十六條之一（第一項、第二項）：
對於第二審判決上訴，上訴人應委任律師為訴訟代理人。但上訴人或其他法定代理人
具有律師資格者，不在此限。
上訴人之配偶、三親等內之血親、二親等內之姻親，或上訴人為法人、中央或地方機
關時，其所屬專任人員具有律師資格並經法院認為適當者，亦得為第三審訴訟代理人
。


司法院資訊處製作；財團法人民間司法改革基金會備份。
